ACORDAO-COMPLETO-2438097

ACÓRDÃO 6271/2021 ATA 12/2021 - SEGUNDA CÂMARA

VISTOS, relatados e discutidos este recurso de reconsideração interposto por Valdinei Coelho da Rosa e Comércio de Medicamentos Raupp & Rosa Ltda. contra o Acórdão 5716/2020-TCU-Segunda Câmara, por meio do qual esta Corte, dentre outras medidas, acatou parcialmente as alegações de defesa de Fernanda Daboit Raupp da Rosa, para excluí-la da relação processual, rejeitou parcialmente as alegações de defesa apresentadas pelos ora recorrentes, julgou suas contas irregulares, condenou-os ao ressarcimento de débito e lhes aplicou multa fundamentada no art. 57 da Lei 8.443/1992;
ACORDAM os Ministros do Tribunal de Contas da União, reunidos em Sessão da 2ª Câmara, ante as razões expostas pelo relator, em:
9.1. conhecer, com fundamento nos arts. 32, inciso I, e 33 da Lei 8.443/1992, do recurso interposto e, no mérito, negar-lhe provimento;
9.2. dar ciência do inteiro teor desta deliberação aos recorrentes, ao Fundo Nacional de Saúde - MS e ao procurador-chefe da Procuradoria da República no Estado de Santa Catarina.

Recurso de reconsideração interposto por Comercio de Medicamentos Raupp & Rosa Ltda. e Valdinei Coelho da Rosa contra o Acórdão 5.716/2020-2ª Câmara, de natureza condenatória.

Segunda Câmara

Fundo Nacional de Saúde - MS.

3. Interessados/Responsáveis/Recorrentes:
3.1. Responsáveis: Comércio de Medicamentos Raupp & Rosa Ltda. (07.281.958/0001-47); Valdinei Coelho da Rosa (XXX.713.059-XX).
3.2. Recorrentes: Comércio de Medicamentos Raupp & Rosa Ltda. (07.281.958/0001-47); Valdinei Coelho da Rosa (XXX.713.059-XX).

13.1. Ministros presentes: Bruno Dantas (Presidente), Augusto Nardes (Relator), Aroldo Cedraz e Raimundo Carreiro.
13.2. Ministros-Substitutos presentes: Marcos Bemquerer Costa e André Luís de Carvalho.

AUGUSTO NARDES

Ministra Ana Arraes.

Adoto como parte do relatório, com os ajustes de forma considerados cabíveis, a instrução do auditor da Secretaria de Recursos - Serur (peça 118) , cuja proposta de encaminhamento foi acolhida pelo corpo dirigente daquela unidade técnica (peças 119 e 120) :
"INTRODUÇÃO
1.	Trata-se de recurso de reconsideração interposto por Valdinei Coelho da Rosa e Comércio de Medicamentos Raupp & Rosa Ltda. (peças 92-95) contra o Acórdão 5716/2020-TCU-Segunda Câmara (peça 74) , da relatoria da ministra Ana Arraes.
1.1.	A deliberação recorrida apresenta o seguinte teor: 
ACORDAM os ministros do Tribunal de Contas da União, reunidos em sessão da 2ª Câmara, diante das razões expostas pela relatora, e com fundamento nos arts. 1º, inciso I, 12, 16, inciso III, alíneas 'b' e 'c', e §§ 2º e 3º, 19 e 23, inciso III, 26, 28 e 57 da Lei 8.443/1992 c/c os arts. 1º, inciso I, 209, incisos III e IV, e § 5º, 210 e 214, inciso III, 217 e 267 do Regimento Interno do TCU, em:
9.1. acatar parcialmente as alegações de defesa de Fernanda Daboit Raupp da Rosa, para excluí-la da relação processual;
9.2. rejeitar parcialmente as alegações de defesa apresentadas pela empresa Comércio de Medicamentos Raupp & Rosa Ltda. - ME e Valdinei Coelho da Rosa;
9.3. julgar irregulares as contas da empresa Comércio de Medicamentos Raupp & Rosa Ltda. - ME e de Valdinei Coelho da Rosa e condená-los, solidariamente, ao recolhimento aos cofres do Fundo Nacional de Saúde das importâncias abaixo discriminadas, atualizadas monetariamente e acrescidas de juros de mora de cada uma das datas indicadas até o pagamento:
	VALOR ORIGINAL (R$) 
	DATA DA OCORRÊNCIA

	11.322,59
	14/03/2013

	94,86
	14/03/2013

	8.814,14
	08/04/2013

	84,00
	08/04/2013

	660,94
	17/04/2013

	36,45
	17/04/2013

	9.607,32
	31/05/2013

	77,46
	31/05/2013

	6.981,40
	04/06/2013

	37,23
	04/06/2013

	9.764,80
	02/07/2013

	71,40
	02/07/2013

	9.476,73
	25/07/2013

	131,25
	25/07/2013

	2.214,06
	30/08/2013

	5.767,34
	01/10/2013

	106,20
	01/10/2013

	1.321,65
	02/10/2013

	12,42
	02/10/2013

	6.332,30
	12/11/2013

	132,48
	12/11/2013

	6.741,08
	06/12/2013

	44,70
	06/12/2013

	7.129,57
	30/12/2013

	137,64
	30/12/2013

	5.613,92
	07/02/2014

	129,90
	07/02/2014

	2.006,62
	28/02/2014

	10.148,94
	28/02/2014

	190,02
	28/02/2014

	81,36
	28/02/2014

	57,33
	16/04/2014

	4.901,67
	16/04/2014

	336,03
	16/04/2014

	10.763,03
	12/05/2014

	263,16
	12/05/2014

	5.042,34
	30/05/2014

	228,60
	30/05/2014

	2.354,94
	02/06/2014

	72,90
	02/06/2014

	8.181,11
	07/07/2014

	281,22
	07/07/2014

	5.202,12
	31/07/2014

	284,5
	31/07/2014

	312,39
	01/08/2014

	169,83
	01/08/2014

	3.948,60
	01/09/2014

	363,90
	01/09/2014

	3.916,89
	09/09/2014

	49,68
	09/09/2014

	5.567,00
	01/10/2014

	268,50
	01/10/2014

	1.393,74
	02/10/2014

	97,74
	02/10/2014

	11.644,51
	03/11/2014

	231,64
	03/11/2014

	5.563,52
	28/11/2014

	72,90
	28/11/2014

	9.357,60
	01/12/2014

	388,00
	01/12/2014

	11,40
	01/12/2014

	15.679,65
	14/01/2015

	701,85
	14/01/2015

	21.525,79
	09/02/2015

	771,18
	09/02/2015

	20.346,61
	03/03/2015

	1.010,52
	03/03/2015

	18.610,70
	02/04/2015

	1.068,21
	02/04/2015

	27.590,61
	05/05/2015

	603,31
	05/05/2015

	2,40
	05/05/2015

	16.224,30
	12/06/2015

	670,30
	12/06/2015

	8.290,35
	15/06/2015

	242,44
	15/06/2015

	13.462,70
	03/07/2015

	97,20
	03/07/2015

	600,30
	03/07/2015

	9.587,97
	06/07/2015

	74,23
	06/07/2015

	10.464,60
	05/08/2015

	660,70
	05/08/2015

	6.416,01
	06/08/2015

	147,13
	06/08/2015

	11.846,10
	31/08/2015

	473,53
	31/08/2015

	3.000,69
	14/10/2015

	28,50
	14/10/2015

	375,70
	30/10/2015

	44,40
	30/10/2015

	622,35
	05/11/2015

	455,94
	18/12/2015

	90,87
	18/12/2015

	303,03
	21/01/2016

	53,07
	21/01/2016

	120,33
	17/02/2016

	64,47
	17/02/2016

9.4. aplicar-lhes, individualmente, multas no valor de R$ 50.000,00 (cinquenta mil reais) , a serem recolhidas aos cofres do Tesouro Nacional, com incidência de encargos legais calculados da data deste acórdão até a data do pagamento, se este for efetuado após o vencimento do prazo a seguir estipulado;
9.5. fixar prazo de 15 (quinze) dias, a contar das notificações, para comprovação, perante o Tribunal, do recolhimento das dívidas acima imputadas;
9.6. autorizar a cobrança judicial das dívidas, caso não atendidas as notificações;
9.7. autorizar o pagamento das dívidas em até 36 (trinta e seis) parcelas mensais consecutivas, caso venha a ser solicitado pelos responsáveis antes do envio do processo para cobrança judicial;
9.8. fixar o vencimento da primeira parcela em 15 (quinze) dias, a contar do recebimento das notificações, e o das demais a cada 30 (trinta) dias, com incidência dos respectivos encargos legais sobre o valor de cada prestação;
9.9. alertar aos responsáveis que a inadimplência de qualquer parcela acarretará vencimento antecipado do saldo devedor;
9.10. dar ciência desta deliberação ao Fundo Nacional de Saúde e ao procurador-chefe da Procuradoria da República no Estado de Santa Catarina.
HISTÓRICO
2.	Trata-se de tomada de contas especial instaurada pelo Fundo Nacional de Saúde (FNS) em desfavor da empresa Comércio de Medicamentos Raupp & Rosa Ltda. - ME, de Fernanda Daboit Raupp da Rosa e de Valdinei Coelho da Rosa, em razão de aplicação irregular de recursos do Sistema Único de Saúde (SUS) em Santa Catarina, no âmbito do Programa Farmácia Popular do Brasil.
2.1.	Auditoria do Departamento Nacional de Auditoria do SUS (Denasus) constatou dano ao erário no valor original de R$ 378.925,60, decorrente, principalmente, da falta de apresentação de notas fiscais, comprovando as aquisições dos medicamentos e/ou correlatos dispensados pelo Programa Farmácia Popular do Brasil (aproximadamente 97% do débito) .
2.2.	No âmbito desta Corte de Contas, após regular citação, os responsáveis apresentaram alegações de defesa, cuja análise resultou na exclusão de Fernanda Daboit Raupp da Rosa da relação processual e rejeição parcial das alegações, redundando no julgamento pela irregularidade das contas, condenação solidária dos responsáveis em débito e apenação deles com a multa prevista no art. 57 da Lei 8.443/1992.
ADMISSIBILIDADE
3.	O exame preliminar de admissibilidade à peça 96 - acolhido pelo Relator ad quem em despacho à peça 99 - concluiu por conhecer do recurso, suspendendo-se os efeitos dos itens 9.3, 9.4, 9.5 e 9.6 da decisão recorrida.
MÉRITO
4.	Constitui objeto do recurso examinar as seguintes questões:
	a) se o acórdão proferido pela Justiça Federal de segundo grau no âmbito de ação penal contém elementos que afastem a responsabilidade dos recorrentes nesta tomada de contas especial (item 5) ;
	b) se ocorreu a prescrição (item 6) . 
5. 	Acórdão judiciário absolutório que confirma sentença penal absolutória
5.1.  	Os recorrentes alegam que acórdão proferido pela Justiça Federal de segundo grau no âmbito de ação penal contém elementos que afastam a responsabilidade dos recorrentes nesta tomada de contas especial. Nesse sentido, aduzem que: 
	a) quando do julgamento da presente tomada de contas especial, este Tribunal levou em consideração os fundamentos da sentença de primeiro grau proferida em ação penal na qual o recorrente Valdinei Coelho da Rosa é réu; (peça 92, p. 3) 
	b) após a prolação da decisão recorrida, o Tribunal Regional Federal da 4ª Região proferiu acórdão no dia 16/6/2020, na qual manteve a sentença absolutória com fundamento mais abrangente àquele declinado pelo juízo singular; (peça 92, p. 3-5) 
	c) o recorrente Valdinei Coelho da Rosa, na condição de sócio administrador, tomou todas as precauções determinadas no Programa Farmácia Popular a fim de realizar as vendas dos medicamentos dispensados de forma regular; (peça 92, p. 5) 
	d) a mera imprudência ou negligência no registro contábil da compra de medicamentos não pode servir como fundamento para a imputação de débito e multa, uma vez que se assim fosse, ao ter o recorrente vendido e entregue os produtos dispensados, o erário estará sendo beneficiado, em evidente enriquecimento ilícito, à medida que não pagaria os medicamentos entregues, o que não se pode admitir; (peça 92, p. 6) 
	e) o próprio Denasus destacou que apenas quatro receitas e notas fiscais de vendas não foram apresentadas, o que comprova que os medicamentos foram efetivamente vendidos e entregues; (peça 92, p. 6) 
	f) a inexistência de estoque não pode ser condição de imputação de débito e aplicação multas vultuosas, como no presente acórdão. (peça 92, p. 6) 
	Análise
5.2.	Conforme aduzido pelo recorrente, este Tribunal na decisão recorrida, levou em conta a sentença absolutória de primeiro grau. Nesse sentido, registrou-se no voto condutor (peça 75) :
Conforme demonstrou a SecexTCE, por meio da documentação apresentada, restou caracterizado que Fernanda da Rosa foi absolvida em ação penal da 1ª Vara Federal de Criciúma/SC por negativa de autoria - demonstrou-se que não participava da administração da farmácia -, nos termos do artigo 386, incisos I e IV, do Código de Processo Penal. 
Por outro lado, a absolvição de Valdinei da Rosa, nessa mesma ação, deu-se em razão de não ter sido produzida 'prova suficiente à conclusão, para além da dúvida razoável, de que houve algum tipo de fraude [...] nas vendas de medicamentos reembolsados pelo Programa Farmácia Popular', não se afastando, entretanto, 'a possibilidade de que o réu tenha praticado o crime que lhe foi imputado'. 
Destarte, acompanho a conclusão da unidade técnica de que as alegações de defesa apresentadas não foram suficientes para sanear as irregularidades atribuídas a esse responsável e à empresa por ele administrada, assim como não foram capazes de afastar o débito a eles imputado. (g.n.) 
5.3.	Então, claramente o fundamento da absolvição foi insuficiência de prova. Sobre este ponto, conta no relatório que acompanha a decisão recorrida (peça 76, p. 9) :
35.1.1. Reitera-se que a apreciação do MPF em relação a dispensação em nome de falecido, ausência de cupons vinculados e receitas médicas, cupom sem assinatura, cupons assinados por terceiros sem procuração e CRM no cupom diverso do CRM da receita foi no sentido de descriminalização dessas condutas (peça 62) ; assim, o olhar do MPF se deu na perspectiva de uma sanção penal. Ressalte-se que as investigações às quais se refere na peça 62 revelaram que os fatos ocorreram, com a intervenção de familiares que teriam recebido medicação sem procuração, seja de beneficiário vivo ou falecido, de possíveis falhas no controle de cadastros da Drogalíder Farmácia ou de seus atendentes quanto à divergências de CRM (hipótese de terem considerado o CRM cadastrado previamente, sem checar que a nova receita traz novo CRM) , tudo sem negar os fatos, mas o seu peso para fins de uma condenação criminal, que não é o caso deste processo. Desse modo, em nada comprometem esses entendimentos a apuração em curso no presente processo.
5.4.	De fato, no âmbito criminal, o ônus da prova cabe ao Ministério Público acusador. Já na tomada de contas especial cabe ao responsável apresentar os documentos que comprovem a lisura de sua conduta, o que não se deu no caso vertente. 
5.5.	Em seu recurso, os recorrentes limitam-se a invocar decisão absolutória do 2º grau da Justiça Federal, confirmando a sentença absolutória já referida, e aduzir que a fundamentação dessa segunda decisão é mais abrangente que a decisão de primeiro grau. Contudo, sequer informa em que sentido seria a decisão mais abrangente. E o que se observa é que o acórdão limitou-se a confirmar os fundamentos da sentença absolutória. 
5.6.	Quanto à alegação de que se trataria de meras irregularidades contábeis, consta no acórdão da Justiça Federal (peça 94, p. 6) :
De outra sorte, em seu interrogatório (evento 56, VÍDEO3) , VALDINEI relatou que a divergência de estoque se originava na compra de medicamentos sem nota de entrada, mas tinha a receita e os demais documentos de comprovação da venda dos medicamentos. Disse que às vezes fazia a comprava de medicamentos em rede de farmácias cujo preço praticado concorria com o de distribuidores, isso tudo para evitar um pouco de impostos. Insistiu que a venda dos medicamentos ocorria de forma regular, mediante a apresentação de receita médica e emissão de cupom fiscal. Enfatizou que a dispensação só ocorria com a emissão de cupom fiscal, que era indispensável para o acesso ao programa Farmácia Popular. (g.n.) 
5.7.	Sobre esse ponto, consta no relatório que acompanha a decisão recorrida (peça 76, p. 9) :
36.1. A esse respeito, o Sr. Valdinei confessou em juízo que teria feito sim aquisições junto a outros fornecedores que não os distribuidores autorizados e que tais aquisições não foram contabilizadas no estoque; chegou, inclusive, a considerar possível que o débito apurado adviesse dessas operações (v. registros na sentença, peça 63, p. 6; depoimento gravado em vídeo, arquivo idSisdoc_18505023v1-59 - Valdinei Coelho da Rosa.mp4, itens não digitalizáveis) .
5.8.	Uma vez que o próprio recorrente, no âmbito do Poder Judiciário, admitiu que realizou compras de medicamentos fora das regras do programa Farmácia Popular, não poderia agora alegar que se trata de 'mera imprudência ou negligência no registro contábil da compra de medicamentos' (peça 92, p. 6) .
5.9.	No tocante à alegação de que apenas quatro receitas e notas fiscais de vendas não foram entregues, no acórdão judiciário registrou-se que esse material 'poderia ser utilizado para obtenção da prova de alguma fraude na venda dos produtos' (peça 94, p. 6) , sendo que competia ao Ministério Público, naquele processo penal, apresentar tais elementos. 
5.10.	Diversamente, no âmbito deste processo de tomada de contas especial, o ônus da apresentação de tais receitas e notas fiscais compete aos ora recorrentes; ônus que, não satisfeito, leva à condenação em débito.  
5.11.	Ainda no acórdão judiciário consta a conclusão de que 'Valdinei, procurando esquivar-se da tributação, comprara seus estoques de medicamentos à margem da tributação, incorrendo, em tese, em ilícitos administrativos e fiscais' (peça 94, p. 7) . Não seria necessário que o fizesse, mas o próprio acórdão absolutório que os recorrentes invocam em sua defesa abre margem à condenação deles em outras esferas, tal como se dá nesta TCE, onde se reafirma que caberia aos recorrentes apresentar os elementos aptos a afastar o débito que lhe foi imputado. 
5.12.	Ante essas conclusões, deve-se negar provimento ao recurso.
ANÁLISE DA PRESCRIÇÃO
6.	Embora não tenha sido alegado prescrição no recurso, o julgamento pelo Supremo Tribunal Federal do Recurso Extraordinário 636.886 (tema 899 da repercussão geral) teve significativo impacto sobre a análise da prescrição no âmbito deste Tribunal - cf. peça 117: entendimento da Serur sobre prescrição no TCU.
6.1.	Pela jurisprudência até então vigente, a pretensão punitiva exercida pelo Tribunal de Contas estava sujeita à prescrição, regida pelos critérios fixados no Acórdão 1441/2016-TCU-Plenário. Já quanto ao débito, a ação de ressarcimento era considerada imprescritível, por expressa previsão do artigo 37, § 5º, da Constituição Federal. No entanto, ao julgar o RE 636.886, o STF conferiu nova interpretação a esse dispositivo, fixando a tese de que 'é prescritível a pretensão de ressarcimento ao erário fundada em decisão de Tribunal de Contas'.
6.2.	As pretensões punitiva e de ressarcimento devem observar o mesmo regime na atividade de controle externo, dado o objetivo comum da prescrição, de fixar prazo para o Tribunal de Contas agir, buscando caracterizar o ilícito, identificar seu autor, dimensionar as consequências da conduta (em especial, a quantificação do dano) e impor as consequências legais, independentemente do fato de tais consequências terem natureza punitiva ou ressarcitória.
6.3.	O Código Civil e a Lei 9.873/1999 constituem as duas alternativas que, de forma mais consistente, polarizam os debates acerca do regime de prescrição a ser observado no processo de controle externo. Não obstante a relevância dos fundamentos utilizados no Acórdão 1441/2016-TCU-Plenário, favoráveis à aplicação do Código Civil, a Lei 9.873/1999 adota balizas usuais no âmbito do direito público, prevê causas de interrupção em tudo compatíveis com o processo de controle externo e já vem sendo utilizada pelo STF para limitar o exercício da pretensão punitiva pelo TCU, em decisões posteriores ao Acórdão 1441/2016-TCU-Plenário. Assim, até que sobrevenha norma específica, a prescrição das medidas de ressarcimento a cargo do tribunal de contas deve observar o regime Lei 9.873/1999.
6.4.	Nos casos em que a prescrição não tenha ocorrido, viabiliza-se o imediato julgamento do processo. Já nas situações em que a pretensão de ressarcimento esteja prescrita por algum dos dois regimes (Código Civil ou Lei 9.873/1999) , é recomendável que o julgamento do processo seja sobrestado, até ulterior deliberação do Tribunal. 
6.5.	Passa-se ao exame da prescrição no caso em exame.  
Análise da prescrição segundo os critérios do Acórdão 1441/2016-TCU-Plenário
6.6. 	No que se refere à pretensão punitiva, o TCU tem aplicado os critérios definidos no Acórdão 1441/2016-TCU-Plenário, que, em incidente de uniformização de jurisprudência, orientou-se pela aplicação do Código Civil. Por este acórdão, em linhas gerais, a prescrição subordina-se ao prazo geral de dez anos (CC, artigo 205) , contado a partir da data da ocorrência do fato e interrompido pelo ato que ordenar a citação, a audiência ou a oitiva da parte.
6.7.	Aplicando essas balizas ao caso em exame, verifica-se que as datas de ocorrência das irregularidades registradas no acórdão condenatório se estendem de 2013 a 2016, de modo que não decorreram dez anos desde então.  
6.8.	Assim, considerando a premissa de que as pretensões punitiva e de ressarcimento se submetem ao mesmo regime, conclui-se não estarem prescritas nem a possibilidade de aplicação de multa, nem a de condenação ao ressarcimento, sob o ponto de vista dos parâmetros definidos no Acórdão 1441/2016-TCU-Plenário.
Análise da prescrição pelo regime da Lei 9.873/1999
6.9.	A Lei 9.873/1999, art. 1º, parte final, traz previsão expressa a respeito do início do prazo em se tratando de infração de caráter permanente ou continuado, hipótese em que a prescrição começa a correr, não da data de cada fato, e sim 'do dia em que tiver cessado' a permanência ou a continuidade.
6.10.	No caso vertente estão presentes os requisitos típicos de uma infração permanente, com os recebimentos irregulares se estendendo de 14/3/2013 a 17/2/2016 (item 9.3 do acórdão recorrido) . Assim, há de se ter como termo inicial da prescrição a data do último recebimento: 17/2/2016.
6.11.	No regime da Lei 9.873/1999, a prescrição se interrompe 'por qualquer ato inequívoco, que importe apuração do fato' (art. 2º, II) . Sob esse fundamento, tem-se que a prescrição se interrompeu pela primeira vez já em 26/10/2016, data de finalização do relatório da Auditoria 16395, em que se constataram as irregularidades (peça 4) . 
6.12.	Em 18/1/2018 foi instaurada a tomada de contas especial (peça 1, p. 5) .
6.13.	Em 5/3/2018 foi emitido o relatório de tomada de contas especial (peça 22) .
6.14.	A primeira instrução neste Tribunal se deu em 3/5/2019, com proposta de citação (peça 31) .
6.15.	A prescrição também é interrompida 'pela notificação ou citação do indiciado ou acusado, inclusive por meio de edital', nos termos do artigo 2º, inciso I, da Lei 9.873/1999. E, no regime dessa lei, a interrupção se dá pela citação propriamente dita, e não pelo despacho que a ordena. Com esse fundamento, houve a interrupção em junho/2019, quando os responsáveis foram citados (cf. ofícios: peças 37-39; AR: peças 40-42) .
6.16.	Conforme estabelece o artigo 2º, inciso III, da Lei 9.873/1999, a prescrição também se interrompe 'pela decisão condenatória recorrível'. Com esse fundamento, houve a interrupção em 26/5/2020, data da sessão em que foi proferido o acórdão condenatório (peça 74) . 
6.17.	Portanto, este Tribunal jamais deixou de atuar na apuração dos fatos e assim não deixou correr o prazo prescricional de cinco anos. 
6.18.	No tocante à prescrição intercorrente, segundo o artigo 1º, § 1º, da Lei 9.873/1999, opera-se a prescrição intercorrente se o processo ficar paralisado por mais de três anos, aguardando 'julgamento ou despacho'. Desse modo, uma vez interrompida a prescrição por alguma das hipóteses do artigo 2º, o processo não pode ficar inativo, sem qualquer inovação processual relevante, por mais de três anos.
6.19.	Do histórico traçado acima, observa-se que o processo jamais ficou parado por mais de três anos, não se configurando a prescrição intercorrente. 
6.20.	Ante o exposto, independentemente da existência de outras causas interruptivas não elencadas acima (citações no âmbito administrativo, tentativas de solução conciliatória etc.) , cujo levantamento não se fez necessário, observa-se, pelos eventos indicados, que em nenhum momento transcorreu prazo suficiente para se operar a prescrição quinquenal, tomando-se por referência a Lei 9.873/1999, tida pelo STF como norma regente da prescrição da pretensão punitiva pelo TCU.
6.21.	Partindo-se da premissa de que a pretensão reparatória segue as mesmas balizas, enquanto não houver norma específica a respeito, a demonstração de que não se operou a prescrição punitiva impõe, como consequência, a conclusão de que também é viável a condenação ao ressarcimento do prejuízo apurado nos autos.
6.22.	Ante o exposto, uma vez que a prescrição não se operou por nenhum dos dois critérios, não há óbice a que o processo seja desde logo submetido a julgamento.
PROPOSTA DE ENCAMINHAMENTO
7.	Ante o exposto, submete-se o assunto à consideração superior, propondo-se, com fundamento nos artigos 32, inciso I, e 33 da Lei 8.443/1992:
	a) conhecer do recurso interposto e, no mérito, negar-lhe provimento;
	b) dar ciência da decisão ao recorrente e demais interessados." (grifos no original) . 
2.	Por meio do parecer transcrito a seguir (peça 121) , o membro do Ministério Público junto ao TCU manifestou anuência à proposta de encaminhamento apresentada pela unidade técnica especializada:
	"Em face do que restou apurado nos autos, o Ministério Público de Contas manifesta-se de acordo com a proposta de encaminhamento apresentada pela Secretaria de Recursos do TCU (peças 118- 120) , no sentido de negar provimento ao recurso interposto por Valdinei Coelho da Rosa e Comércio de Medicamentos Raupp & Rosa Ltda (peças 92-95) , uma vez que não há nos autos elementos que afastem o julgamento pela irregularidade das contas dos responsáveis, a condenação solidária em débito e a aplicação das multas individuais, decorrentes do Acórdão 5716/2020-TCU-Segunda Câmara, esclarecendo que a recente decisão do STF, no âmbito do RE 636.886, alcança a etapa de cobrança do título extrajudicial constituído pelo Tribunal de Contas da União, e não altera o entendimento jurisprudencial do TCU sobre a imprescritibilidade das ações de ressarcimento do dano, fundado no art. 37, § 5º, da Constituição Federal".
	É o Relatório.

8.1. Marcelo Rovaris de Luca (13.478/OAB-SC) e outros, representando Fernanda Daboit Raupp da Rosa, Valdinei Coelho da Rosa e Comércio de Medicamentos Raupp & Rosa Ltda.

Procurador Júlio Marcelo de Oliveira.

TOMADA DE CONTAS ESPECIAL. FUNDO NACIONAL DE SAÚDE. IRREGULARIDADES NA GESTÃO DE RECURSOS NO ÂMBITO DO PROGRAMA FARMÁCIA POPULAR DO BRASIL. SISTEMA ÚNICO DE SAÚDE (SUS). CITAÇÃO. REJEIÇÃO PARCIAL DAS ALEGAÇÕES DE DEFESA. EXCLUSÃO DE RESPONSÁVEL DA RELAÇÃO PROCESSUAL. CONTAS IRREGULARES. DÉBITO. MULTA. RECURSOS DE RECONSIDERAÇÃO. CONHECIMENTO. ALEGAÇÕES INSUFICIENTES PARA ENSEJAR A REFORMA DO JULGADO. PROVIMENTO NEGADO. CIÊNCIA.

TOMADA DE CONTAS ESPECIAL (TCE)

Secretaria de Recursos (Serur).

Trata-se de recurso de reconsideração interposto por Valdinei Coelho da Rosa e Comércio de Medicamentos Raupp & Rosa Ltda. (peças 92-95) contra o Acórdão 5716/2020-TCU-Segunda Câmara (peça 74) , da relatoria da eminente Ministra Ana Arraes, por meio do qual esta Corte, dentre outras medidas, acatou parcialmente as alegações de defesa de Fernanda Daboit Raupp da Rosa, para excluí-la da relação processual, rejeitou parcialmente as alegações de defesa apresentadas pelos ora recorrentes, julgou suas contas irregulares, condenou-os ao ressarcimento de débito e lhes aplicou multa fundamentada no art. 57 da Lei 8.443/1992.
2.	Originalmente, os autos cuidam de tomada de contas especial instaurada pelo Fundo Nacional de Saúde (FNS) em desfavor da empresa Comércio de Medicamentos Raupp & Rosa Ltda. - ME, de Fernanda Daboit Raupp da Rosa e de Valdinei Coelho da Rosa, em razão de aplicação irregular de recursos do Sistema Único de Saúde (SUS) em Santa Catarina, no âmbito do Programa Farmácia Popular do Brasil.
3.	Inicialmente, ratifico a minha manifestação à peça 99 pelo conhecimento do recurso de reconsideração em exame em razão do preenchimento dos requisitos de admissibilidade previstos nos artigos 32, inciso I, e 33 da Lei 8.443/1992, c/c o artigo 285 do Regimento Interno do TCU (RI/TCU) .
4.	Tendo como base os argumentos apresentados pelos recorrentes, constitui objeto do presente recurso examinar as seguintes questões: 
	a) se o acórdão proferido pela Justiça Federal de segundo grau no âmbito de ação penal contém elementos que afastem a responsabilidade dos recorrentes nesta TCE;
	b) se ocorreu a prescrição. 
5.	Após rechaçar os argumentos apresentados pelos recorrentes, consoante subitens 5.2 a 5.12 da instrução da Secretaria de Recursos (Serur) de peça 118, reproduzida no relatório precedente, a unidade técnica especializada propõe negar provimento ao recurso. 
6.	O Ministério Público junto ao Tribunal manifesta-se de acordo com essa proposta, pois entende que não há nos autos elementos que afastem o julgamento pela irregularidade das contas dos responsáveis, a condenação solidária em débito e a aplicação das multas individuais, decorrentes do Acórdão 5716/2020-TCU-Segunda Câmara.
7.	No mérito, acolho as análises e encaminhamentos presentes nos pareceres uniformes da Serur quanto a negar provimento ao recurso em exame, integralmente ratificada pelo Ministério Público junto ao Tribunal, as quais adoto como razões de decidir. As análises empreendidas pela Secretaria de Recursos e pelo Parquet junto ao Tribunal abordaram com propriedade os argumentos consignados pelos recorrentes, de modo que apenas acrescento comentários acerca da imprescritibilidade das ações de ressarcimento do dano ao erário.
8.	Sobre essa questão, em que pese o exame realizado pela unidade técnica ter evidenciado que não ocorreram as prescrições das pretensões punitiva e de ressarcimento por parte do TCU, o entendimento que tenho adotado e levado aos colegiados desta Corte de Contas está alinhado à tese defendida pelo MPjTCU, que esclarece que a recente decisão do STF, no âmbito do RE 636.886, alcança a etapa de cobrança do título extrajudicial constituído pelo Tribunal de Contas da União, e não altera o entendimento jurisprudencial do TCU sobre a imprescritibilidade das ações de ressarcimento do dano, fundado no art. 37, § 5º, da Constituição Federal.
9.	Em primeiro lugar, resta isento de dúvidas que a jurisprudência consolidada deste Tribunal de Contas da União (TCU) se formou no sentido da imprescritibilidade das ações de ressarcimento ao erário. Nesse sentido, reproduzo o Enunciado de Súmula 282, desta Corte: "As ações de ressarcimento movidas pelo Estado contra os agentes causadores de danos ao erário são imprescritíveis."
10.	De outra parte, e à semelhança dos outros julgadores deste TCU, não desconheço a recente decisão exarada pelo Supremo Tribunal Federal (STF) , prolatada no âmbito do Recurso Extraordinário (RE) 636.886/AL, por meio da qual foi fixado o seguinte enunciado para o Tema 899, de repercussão geral: "É prescritível a pretensão de ressarcimento ao erário fundada em decisão de Tribunal de Contas."
11.	Ocorre que, consoante o destacado pelo Ministro Benjamin Zymler no leading case que primeiro discutiu o alcance do referido julgado da Corte Suprema (voto condutor do Acórdão 5236/2020-TCU-Primeira Câmara) , ainda há diversas dúvidas sobre a matéria, pois resta possível a conclusão de que a decisão não tratou da prescrição do processo de controle externo levado a efeito no âmbito do TCU mas, sim, da prescrição intercorrente ocorrida durante a fase de execução do acórdão condenatório desta Corte.
12.	Naquela oportunidade, o Relator aduziu que a aludida decisão do STF enfrentou RE interposto pela União contra acórdão do Tribunal Regional Federal da 5ª Região (TRF/5) , ementado como se segue, pelo qual o regional negou provimento a embargos de declaração opostos contra acórdão de sua lavra:
EMENTA: TRIBUTÁRIO. PROCESSUAL CIVIL. EXECUÇÃO FISCAL. PROCESSO PARALISADO POR MAIS DE CINCO ANOS. PRESCRIÇÃO INTERCORRENTE. OCORRÊNCIA. 1. Para fins práticos, deve-se observar quando a Fazenda Pública foi intimada a providenciar o andamento do feito. Passados cinco anos sem diligências concretas, ocorre a prescrição intercorrente. Caso haja suspensão na forma do art. 40, da Lei n. 6.830/80, ocorre a extinção se o feito permanecer paralisado por mais de seis anos. 2. Na hipótese dos autos, houve o arquivamento sem baixa do processo em 12.08.1999 e até a data da sentença extintiva do feito em 05.06.2006, a Fazenda Nacional não apresentou nenhuma medida concreta quanto à localização do devedor ou de seus bens. Revela-se, portanto, inequívoca a ocorrência da prescrição intercorrente.
13. 	O Ministro Benjamin Zymler argumentou que, na situação debatida judicialmente, a Fazenda Pública havia deixado a ação paralisada por mais de seis anos, o que ensejou fosse declarada a prescrição intercorrente no caso em tela. Isto é, a questão objeto da controvérsia cingiu-se à prescrição intercorrente ocorrida durante a fase de execução do acórdão condenatório do TCU.
14.	Desse modo, ponderou que, com base nessa possível interpretação, a matéria decidida no mencionado feito não teria nenhuma repercussão de ordem prática e jurídica nos processos desta Corte, isso porque o título executivo, que é própria decisão do Tribunal, consoante o art. 19 da Lei 8.443/92, ainda não se formou.
15.	Feito esse raciocínio, Sua Excelência acresceu que, ainda que se possa interpretar que a decisão do STF também se aplique ao iter do processo de controle externo neste TCU, outras questões, de suma importância visando que este Tribunal estabeleça novo tratamento acerca da prescrição do débito, restariam pendentes de esclarecimento, relevando mencionar as relativas à definição da data de ocorrência do fato irregular ou data do seu conhecimento pelo TCU, bem assim as hipóteses de interrupção da prescrição. 
16.	Em conclusão, conduziu o colegiado a que aplicasse, ao caso in concreto, a jurisprudência do TCU até então vigente, fundamentada no art. 37, § 5º, da Constituição Federal, e consubstanciada na citada Súmula 282, no que tange ao ressarcimento do prejuízo.
17.	Anoto que o entendimento acima também foi seguido em outros julgados desta Corte, sendo exemplos os Acórdãos: 1.492/2020, 2.104/2020, 2.182/2020 e 2.336/2020, Rel. Min. Aroldo Cedraz; 2.188/2020, Rel. Min. Raimundo Carreiro; e 2.018/2020, Rel. Min. Ana Arraes, do Plenário; 6.494/2020, Rel. Min. Walton Alencar Rodrigues; 5.236/2020, 6.084/2020, 6.465/2020, 6.466/2020, 7.982/2020, 9.277/2020, Rel. Min. Benjamin Zymler; e 8.550/2020, 9.011/2020, 9.012/2020 e 9.293/2020, Rel. Min. Bruno Dantas, todos da 1ª Câmara; e 5.681/2020, 6.350/2020, 8.316/2020, 8.940/2020, 8.945/2020, 8.947/2020, 8.948/2020, 9.208/2020 e 9.216/2020 da minha relatoria; 5.690/2020, 6.350/2020, 6.575/2020, 6.712/2020, 7.325/2020, 8.021/2020, 8.023/2020, 8.443/2020, 8.649/2020, 8.651/2020 e 8.657/2020, Rel. Min. Aroldo Cedraz; 6.171/2020, Rel. Min. Raimundo Carreiro; 6.207/2020 e 8.498/2020, Rel. Min. Ana Arraes; e 6.707/2020 e 6.726/2020, Rel. Min. Subst. Marcos Bemquerer Costa, estes da 2ª Câmara) .
18.	Releva, ainda, considerar que em 14 de agosto de 2020 a Advocacia-Geral da União opôs embargos de declaração ao já citado acórdão proferido no RE 636.886/AL, objetivando exatamente dirimir dívidas quanto ao alcance da aludida decisão, notadamente para que se tenha como correta compreensão a de que "a tese de repercussão geral no acórdão (...) embargado abrange apenas a fase executiva da decisão do TCU."
19.	Pela pertinência, transcrevo, na íntegra, os pedidos daquele órgão formulados nos embargos de declaração ao RE 636.866:
Pelo exposto, a União requer o provimento dos presentes embargos de declaração para que sejam sanadas as contradições e obscuridades apontadas, notadamente para correta compreensão de que:
i.1) a execução dos acórdãos do TCU é processada independentemente de inscrição em dívida ativa e pelo rito da execução por quantia certa do Código de Processo Civil, incidindo ainda a Lei 6.822/1980, e não o rito da Lei 6.830/1980 (Lei de Execução Fiscal) ;
i.2) a tese de repercussão geral no acórdão ora embargado abrange apenas a fase executiva da decisão do TCU;
i.3) na hipótese de ser admitida a possibilidade de a tese firmada no tema 899 abranger as fases anteriores à condenação perante a Corte de Contas, o prazo prescricional aplicável está disciplinado no Código Civil (20 anos na vigência do CC/1916 e 10 anos para o CC/2002) , com início da contagem na data da ocorrência do ilícito e interrupção pelo ato que ordenar a citação.
i.4) subsidiariamente, a disciplina do prazo prescricional aplicável é extraída da Lei n. 9.873/1999, que trata também das causas interruptivas que devem incidir (arts. 1º e 2º) ;
Pugna, ainda, que, diante da superação da pacífica jurisprudência desse STF, (ii) sejam modulados os efeitos da decisão (art. 927, § 3º, do CPC) , conferindo-lhe eficácia prospectiva, de modo que o novo entendimento passe a valer apenas em relação aos ilícitos geradores de danos ao erário cometidos a partir da publicação do acórdão ora embargado. Subsidiariamente, postula-se a modulação dos efeitos da decisão, a fim de salvaguardar os processos já autuados pelos tribunais de contas que tratem de ressarcimento ao erário.
20.	Nesse contexto, entendo que somente após a apreciação do mérito dos embargos de declaração à deliberação adotada no RE 636.886 pelo STF é que a jurisprudência atual do TCU sobre a matéria de prescrição da pretensão ressarcitória poderá ser revisitada para se amoldar à futura decisão da Suprema Corte. 
21.	Nem mesmo seria o caso de se cogitar o sobrestamento de processos em curso nesta Corte de Contas até o julgamento dos embargos de declaração ao RE 636.886, sob pena de vir a ocorrer, durante o período de sobrestamento, a incidência da prescrição da pretensão de ressarcimento do TCU na hipótese de o STF decidir, nos aludidos embargos de declaração, contrariamente à tese da imprescritibilidade anteriormente fixada por aquela Corte Suprema e consolidada no TCU nos termos do Enunciado da Súmula de Jurisprudência 282.
22.	Assim, diante da relevância do tema prescricional e das dúvidas suscitadas na recente decisão do STF, compartilho também da prudência com que este Tribunal deve conduzir a matéria e aguardar a decisão da Suprema Corte no multicitado recurso de embargos de declaração ao RE 636.886. Nesse sentido, reproduzo excerto do voto condutor do Acórdão 9012/2020-TCU-Primeira Câmara (Relator Ministro Bruno Dantas) : 
8.	No que diz respeito à prescrição do débito, sabe-se que há tempos este Tribunal, baseado em precedentes do STF e na interpretação do art. 37, § 5º, da Constituição Federal de 1988, tem adotado o entendimento, consolidado na súmula 282, de que "as ações de ressarcimento movidas pelo Estado contra os agentes causadores de danos ao erário são imprescritíveis". Foi esse o entendimento adotado no acórdão recorrido.
9.	Ocorre que, recentemente, o Supremo Tribunal Federal (STF) , ao julgar o Recurso Extraordinário 636.886/AL, fixou, com repercussão geral, o seguinte enunciado para o Tema 899: "É prescritível a pretensão de ressarcimento ao erário fundada em decisão de Tribunal de Contas".
10.	Conforme tenho dito, pessoalmente, entendo que esse recente julgado do STF deve ensejar a revisão da jurisprudência deste Tribunal. No entanto, reconheço que, nos moldes em que foi fixada a tese da Suprema Corte, existem muitas dúvidas e lacunas a serem sanadas, que tornam extremamente difícil a sua imediata aplicação, de forma genérica e abrangente, aos processos que tramitam neste Tribunal. Dada a ausência de lei específica, não há prazo prescricional estabelecido - em lei ou mesmo pela Suprema Corte - para a atuação do TCU no que diz respeito à apuração de dano ao erário, bem como sobre como se daria o início da contagem e as interrupções desse prazo.
11.	Ademais, embora o verbete já tinha sido publicado, a decisão ainda é passível de impugnação mediante Embargos de Declaração, possibilitando o esclarecimento dessas questões ou mesmo a modulação de efeitos, com impacto nos processos em curso.
12.	Assim, por um lado, até que sobrevenham todos esses esclarecimentos e definições, embora desejável, não é possível a imediata aplicação, com a devida segurança, da tese fixada pelo STF no âmbito do TCU. Por outro lado, não se pode deixar de dar encaminhamento aos incontáveis processos que tangenciam essa discussão neste Tribunal.
13.	Dessa forma, tenho me curvado à compreensão dos meus pares pela manutenção, por ora, do entendimento que há anos vem sendo adotado pelo TCU e pelo próprio STF, no sentido de considerar imprescritíveis as ações de ressarcimento ao erário.
14.	Não se trata, cabe registrar, de desrespeito ou ignorância ao entendimento firmado pela Suprema Corte, tampouco de se fixar qualquer jurisprudência sobre a sua abrangência neste momento. Apenas entendo que, dada a possiblidade de modulação da decisão, não seria produtivo, e causaria enorme incerteza, se este Tribunal revisse sua atuação e logo depois a alterasse novamente.
23.	Assim, na esteira das recentes decisões do TCU, acolho a tese defendida pelo representante do Ministério Público junto ao Tribunal de que a recente decisão do STF, no âmbito do RE 636.886, alcança a etapa de cobrança do título extrajudicial constituído pelo Tribunal de Contas da União, e não altera o entendimento jurisprudencial do TCU sobre a imprescritibilidade das ações de ressarcimento do dano, fundado no art. 37, § 5º, da Constituição Federal.
	Ante o exposto, manifesto-me por que o Tribunal aprove a minuta de acórdão que ora submeto à deliberação deste Colegiado.
TCU, Sala das Sessões Ministro Luciano Brandão Alves de Souza, em 20 de abril de 2021.
Ministro JOÃO AUGUSTO RIBEIRO NARDES
Relator